臺灣高等法院民事判決
108年度選上字第15號
上  訴  人  姜鳳秋  


訴訟代理人  許美麗律師
複  代理人  蔡麗雯律師
被  上訴人  張秀桃  
訴訟代理人  鄭勵堅律師
            王靖夫律師
            李佳玲律師
上列當事人間當選無效事件，上訴人對於中華民國108年5月31日
臺灣新竹地方法院107年度選字第10號第一審判決提起上訴，本
院於108年12月25日言詞辯論終結，判決如下：
    主  文
上訴駁回。
第二審訴訟費用由上訴人負擔。 
    事實及理由
一、按當選人有當選票數不實，足認有影響選舉結果之虞之情事
    者，選舉委員會、檢察官或同一選舉區之候選人得以當選人
    為被告，自公告當選人名單之日起30日內，向該管轄法院提
    起當選無效之訴，公職人員選舉罷免法（下稱選罷法）第12
    0條第1項第1款定有明文。查上訴人為民國107年11月24日舉
    行之臺灣省新竹縣新埔鎮民代表會第21屆鎮民代表選舉（下
    稱系爭選舉）之候選人，並已於107年11月30日經新竹縣選
    舉委員會（下稱新竹縣選委會）公告當選，有新竹縣選委會
    107年11月30日竹縣選一字第1073150293號公告可稽（原審
    卷第10、13頁）；而被上訴人為同一選舉區之候選人，其以
    上訴人有選罷法第120條第1項第1款之情事，於107年12月11
    日向原審提起本件當選無效之訴，亦有選舉公報、起訴狀收
    狀日期戳章足憑（原審卷第3、9頁），未逾新竹縣選委會公
    告當選名單之日起30日之法定期間，合先敘明。
二、被上訴人主張：系爭選舉第一選區共10名候選人，應選名額
    5名，伊為登記第7號候選人，上訴人為登記第5號候選人，
    於107年11月24日選舉之開票結果，伊得804票排序第6，上
    訴人得805票排序第5，並經新竹縣選委會於107年11月30日
    公告上訴人當選為新竹縣新埔鎮民代表會第二十一屆鎮民代
    表。惟本次選舉為「九合一選舉」，再加上公民投票，導致
    投、開票作業過程混亂，時程延誤甚多，易產生個別候選人
    之得票數計算錯誤，或有效票、無效票認定錯誤之情形。而
    依法院勘驗選票結果，有如附表「被上訴人主張」欄所示之
    情形，經重新核算後，上訴人得票數部分，應扣除兩造不爭
    執應為無效票但卻經選務人員誤認為上訴人有效票之爭議票
    編號三、六共2票，再扣除同時圈選兩名候選人本應為無效
    票但卻經選務人員誤認為上訴人有效票之爭議票二、四共2
    票，另加計第188號投開票所少計之上訴人有效票共1票，故
    上訴人實質得票數應為802票（805-2-2+1=802）；被上訴人
    得票數部分，應加計本應為被上訴人有效票但卻經選務人員
    誤認為無效票之爭議票八共1票，另加計第188號投開票所少
    計之被上訴人有效票共1票，故被上訴人實質得票數應為806
    票（804+1+1=806）。是上訴人之得票數802票低於被上訴人
    之得票數806票，足認上訴人當選票數不實，且已影響選舉
    結果，爰依選罷法第120條第1項第1款規定，提起本件當選
    無效訴訟。於原審聲明：上訴人於系爭選舉之當選無效。（
    原審判決被上訴人勝訴，上訴人不服，提起上訴）。並於本
    院答辯聲明：上訴駁回。
三、上訴人則以：依法院勘驗選票結果，有如附表「上訴人抗辯
    」欄所示之情形，經重新核算後，上訴人得票數部分，應加
    計本應為上訴人有效票但卻經選務人員誤認為無效票之爭議
    票五、九、十共3票，再扣除本應為無效票但卻經選務人員
    誤認為上訴人有效票之爭議票三、六共2票，另加計第188號
    投開票所少計之上訴人有效票共1票，故上訴人實質得票數
    應為807票（805+3-2+1=807）；而被上訴人得票數部分，應
    扣除本應為無效票但卻經選務人員誤認為被上訴人有效票之
    爭議票一、七共2票，另加計第188號投開票所少計之被上訴
    人有效票共1票，故被上訴人實質得票數應為803票（804-2+
    1=803）。是上訴人之得票數807票高於被上訴人之得票數80
    3票，仍應由上訴人當選，新竹縣選委會公告上訴人當選票
    數雖不正確，但不影響選舉結果，被上訴人之訴為無理由。
    並於本院上訴聲明：(一)原判決廢棄；(二)被上訴人在第一
    審之訴駁回。
四、查系爭選舉第一選區共10名候選人，應選名額5名，被上訴
    人為登記第7號候選人，上訴人為登記第5號候選人，於107
    年11月24日選舉之開票結果，被上訴人得804票排序第6，上
    訴人得805票排序第5，並經新竹縣選委會於107年11月30日
    公告上訴人當選為新竹縣新埔鎮民代表會第二十一屆鎮民代
    表等情，有選舉公報、107年11月30日竹縣選一字第1073150
    293號公告、107年鄉鎮市民代表選舉（區域）候選人得票數
    明細、107年新竹縣鄉（鎮、市）民代表選舉候選人得票及
    當選情形表附卷可稽（原審卷第9至15頁），且為兩造所不
    爭執（原審卷第27至28頁，本院卷第142頁），堪信屬實。
五、被上訴人主張：依法院勘驗選票結果，有如附表「被上訴人
    主張」欄所示之情形，經重新核算後，伊之得票數高於上訴
    人之得票數，足認上訴人當選票數不實，且已影響選舉結果
    ，其於系爭選舉之當選無效等語，為上訴人所否認，並以前
    詞置辯。經查：
(一)按選罷法第120條第1項第1款規定，當選人有當選票數不實
    ，足認有影響選舉結果之虞者，為當選無效事由之一。所謂
    當選票數不實，足以影響選舉結果者，係指將他候選人選票
    誤計為當選人選票、無效票誤計為當選人之有效票、當選人
    總得票數統計有誤、當選人之公告得票數與實際得票數不符
    、落選者之票數實較當選者為多，而生當選者之得票數未達
    原應當選之最低票數等各類情形，足以影響應由何位候選人
    當選之選舉結果而言。次按選罷法第64條第1項規定：「選
    舉票有下列情形之一者，無效：一、圈選二政黨或二人以上
    。二、不用選舉委員會製發之選舉票。三、所圈位置不能辨
    別為何政黨或何人。四、圈後加以塗改。五、簽名、蓋章、
    按指印、加入任何文字或符號。六、將選舉票撕破致不完整
    。七、將選舉票污染致不能辨別所圈選為何政黨或何人。八
    、不加圈完全空白。九、不用選舉委員會製備之圈選工具」
    。中央選舉委員會為便於選務人員實務上作業之需，訂有選
    票認定圖例（下稱圖例，另存放證物袋內），就選罷法規定
    所列無效事由之典型案例，作一般有效及無效票例示性之規
    定。又公職人員之選舉權係人民最重要之憲法上權利之一，
    亦係維繫我國民主制度穩定發展不可或缺之基石，而選票即
    係人民意志之具體展現，故在解釋選票之有效性與否時，除
    有違反憲法所定普通、平等、直接、無記名之方法或其他法
    定事由外，原則上應尊重人民之自由意志，為有效票之推定
    ，僅於特別之例外情形下，始作無效票之認定，亦即選票除
    有合於選罷法第64條第1項所列無效之事由外，其餘均屬有
    效票。上開規定除規範選務機關進行開票作業時，選務人員
    對選票為有效或無效認定之標準外，亦可供法院在受理當選
    無效訴訟時，作為認定當事人主張選票有效或無效之審查依
    據。
(二)原審於108年3月6日準備程序勘驗新竹縣○○鎮○○○○區  ○000○
    000號投開票所兩造之全部選票及無效票，並逐張清點票數
    ，核與各投開票所報告表所記載之統計票數相符，其中兩造
    各自主張有如附表所示之爭議票共10張，另於第188號投開
    票所報告表記載無效票18張，經勘驗結果其中16張為無效票
    ，另一張為上訴人之有效票，一張為被上訴人之有效票。又
    本院於108年11月6日準備程序勘驗上開投開票所除兩造有效
    票及全部候選人無效票以外之其他候選人有效票，兩造均未
    主張有爭議選票等情，有原審及本院勘驗筆錄可稽（原審卷
    第55至72頁、本院卷第109至119頁）。本院就兩造如附表所
    示之爭議票共10張，審認如下：
 1、爭議票一：原經選務人員認定為被上訴人之有效票。被上訴
    人亦認係伊之有效票。上訴人辯稱選舉章印文係蓋在7號、8
    號候選人中間空白處，且全印之位置全部均在欄格線外，並
    未進入7號或8號之欄格線上，屬無效票圖例(6)，為「不能
    辨別為何政黨或何人」之情形，應屬無效票。本院審酌此張
    選舉票選舉章印文蓋在7號候選人及8號候選人格線之間，部
    分圈印蓋在7號候選人格線上，但完全未碰觸到8號候選人格
    線，故仍能辨別為圈選7號候選人，屬有效票圖例(16)情形
    ，為被上訴人之有效票。
 2、爭議票二：原經選務人員認定為上訴人之有效票。被上訴人
    主張同時圈選2人，係無效票。上訴人辯稱選舉章印文蓋在5
     號圈選欄中，且較8號圈選欄中之印痕為深，足認8號之印
    痕並非選舉人有意圈選，而係自5號圈印餘墨不慎沾染疊折
    所致，依有效票圖例（22）說明，應屬伊之有效票。查有效
    圖例(22)說明：「疊折反印之圈選痕跡，能辨別係摺票時所
    疊折反印者，應屬有效票」。本院審酌此張選舉票在5號候
    選人及8號候選人格內，各有一完整之選舉章印文，屬無效
    票圖例(3)情形；且5號格內之選舉章印文墨水較飽和而有暈
    開現象，圓圈與「卜」線條粗細不一，8號格內之選舉章印
    文圓圈及「卜」線條清晰乾淨，且「卜」開口方向同在右下
    角，意即方向相同，此與有效票圖例（22）因疊折反印形成
    「卜」開口方向、角度應互為正反之對稱情形截然不同，是
    8號圈印顯非反印自5號圈印而得；則依圈印痕跡位置、角度
    及色澤觀察，客觀上不能辨別係疊折反印之圈印，故應屬同
    時圈選二人，應認為係無效票。
 3、爭議票三：原經選務人員認定為上訴人有效票。惟此張選票
    選舉人未使用選舉章，而使用個人私章蓋在5號候選人格內
    ，屬無效票圖例（11）情形，應屬無效票，兩造就此張選舉
    票應屬無效票，亦均不爭執（原審卷第60頁）。
 4、爭議票四：原經選務人員認定為上訴人有效票。被上訴人主
    張同時圈選2人，係無效票。上訴人辯稱選舉章印文蓋在5 
    號圈選欄中，且較4號圈選欄中之印痕為深，足認4號之印痕
    並非選舉人有意圈選，而係自5號圈印餘墨不慎沾染疊折所
    致，依有效票圖例（22）說明，應屬伊之有效票。本院審酌
    此張選舉票共有3個選舉章印文，色澤分別為正常、淡、極
    淡，「卜」開口方向均同在右上角，分別蓋在5號候選人格
    線上（色澤正常）以及蓋在4號候選人格線上（色澤淡），
    又蓋在6號候選人與7號候選人格線之間但有觸及7號候選人
    格線（色澤極淡），已有無效票圖例（5）之無效情形；且5
    號候選人及4號候選人格線上之選舉章印文色澤雖不同，但
    均可認完整，「卜」開口方向均同在右下角，意即方向相同
    ，此與有效票圖例（22）因疊折反印形成「卜」開口方向、
    角度應互為正反之對稱情形截然不同，則4號圈印顯非反印
    自5號圈印而得；則依圈印痕跡位置、角度及色澤觀察，客
    觀上不能辨別係疊折反印之圈印，復有無效票圖例（5）之
    無效情形，故應屬不能辨別圈選何人，應認為係無效票。
 5、爭議票五：原經選務人員認定為無效票。被上訴人主張選舉
    人按指印，係無效票。上訴人辯稱係伊有效票。本院審酌此
    張選舉票選舉章印文蓋在5號候選人格內，在6號候選人數字
    「6」旁邊雖有一團紅色長橢圓形，然模糊而無清晰之指印
    ，應僅係沾染印泥而留於選舉票上之痕跡，非客觀上顯然可
    以認定係按捺指印，且仍能辨別為圈選5號候選人，屬有效
    票圖例（28）情形，是應屬上訴人之有效票。
 6、爭議票六：原經選務人員認定為上訴人有效票。惟此張選舉
    票選舉章印文蓋在5號候選人格內以及10號候選人格內，屬
    無效票圖例（3）情形，故應屬無效票，兩造就此張選舉票
    應屬無效票，亦均不爭執（原審卷第64頁）。
 7、爭議票七：原經選務人員認定為被上訴人有效票。被上訴人
    亦認為係伊之有效票。上訴人辯稱選舉人按指印，係無效票
    。本院審酌此張選舉票選舉章印文蓋在7號候選人格內，在8
    號候選人格內雖有一個淺碟狀紅色弧形，然模糊且形狀細長
    ，非清晰之指印，應僅係沾染印泥而留於選舉票上之痕跡，
    非客觀上顯然可以認定係按捺指印，且仍能辨別為圈選7號
    候選人，屬有效票圖例（28）情形，是應屬被上訴人之有效
    票。
 8、爭議票八：原經選務人員認定為無效票。被上訴人認係伊之
    有效票。上訴人辯稱同時圈選1號、7號2名候選人，且客觀
    上無法看出係因疊折反印之圈選痕跡，屬無效票圖例(3)，
    係無效票。本院審酌此張選舉票選舉章印文蓋在7號候選人
    格內，且墨水較飽和而有暈開現象，形成粗線條之圓圈與「
    卜」，對照於1號候選人格內紅色印跡，粗線條之處，正與7
    號候選人格內印文粗線條之處對稱相反，再者，1號候選人
    格內紅色印跡，有一點一點的細點，細點位置又與7號候選
    人格內印文暈開處之位置對稱相反，綜合以觀，應可確信為
    疊折反印所致，屬有效票圖例（22）情形，故應屬被上訴人
    之有效票。
 9、爭議票九：原經選務人員認定為無效票。被上訴人亦認係無
    效票。上訴人抗辯選舉章印文蓋在5號圈選欄中，且較6號圈
    選欄中之印痕為深，足認6號之印痕並非選舉人有意圈選，
    而係自5號圈印餘墨不慎沾染所致，應為伊之有效票。本院
    審酌此張選舉票在5號候選人及6號候選人格內，各蓋有一選
    舉章印文，屬無效票圖例(3)情形，且6號候選人格內之選舉
    章印文色澤雖較淡，然仍清晰、邊緣完整，「卜」開口方向
    與5號候選人格內之「卜」開口方向同在右側，是6號圈印顯
    非反印或不慎沾染自5號圈印而得；則依圈印痕跡位置、角
    度及色澤觀察，客觀上不能辨別係疊折反印之圈印，故應屬
    同時圈選二人，應認為係無效票。
10、爭議票十：原經選務人員認定為無效票。被上訴人亦認係無
    效票。上訴人抗辯選舉章印文蓋在5號圈選欄中，且較7號圈
    選欄中之印痕為深，足認7號之印痕並非選舉人有意圈選，
    而係自5號圈印餘墨不慎沾染所致，應為伊之有效票。本院
    審酌此張選舉票在5號候選人及7號候選人格內，各蓋有一選
    舉章印文，屬無效票圖例(3)情形，且7號候選人格內之選舉
    章印文色澤雖較淡，然仍清晰、邊緣完整，而因疊折反印形
    成「卜」開口方向、角度應互為正反之對稱情形，已如前述
    ，然7號與5號候選人格內之「卜」開口方向均相同，僅一在
    右下方，一在右上方，且2個印文水平高度相同，故2個印文
    既不是左右疊折導致反印、亦不可能是上下疊折導致反印，
    可見確係選舉人於同一時間連續用印圈選2人所致，是7號圈
    印顯非反印或不慎沾染自5號圈印而得；則依圈印痕跡位置
    、角度及色澤觀察，客觀上不能辨別係疊折反印之圈印，故
    應屬同時圈選二人，應認為係無效票。
(三)綜上，就爭議票一至十，經本院上開審認結果，被上訴人得
    票數應加計1票（即爭議票八），上訴人之得票數應加計1票
    （即爭議票五）、減計4票（即爭議票二、三、四、六）。
    另原審勘驗選票時，自第188號投開票所無效票袋取出之選
    票，其中1張選舉章印文蓋在5號候選人格內，屬於上訴人之
    有效票；另有1張選舉章印文蓋在7號候選人格內，屬於被上
    訴人之有效票，兩造均無爭執（原審卷第71頁），故未列入
    爭議票，但被上訴人得票數仍應再加計1票、上訴人之得票
    數亦應再加計1票，以符實際。依上所述，被上訴人實質得
    票數應為806票（804+1+1=806），上訴人實質得票數應為80
    3 票（805+1-4+1=803），上訴人實質得票數較低於被上訴
    人。
(四)按公職人員選舉，除另有規定外，按各選舉區應選出之名額
    ，以候選人得票比較多數者為當選，選罷法第67條第1項前
    段規定甚明。而上訴人當選票數不實，且票數不實之情，足
    以影響系爭選舉之結果，已構成選罷法第120條第1項第1 款
    之無效事由，被上訴人依上開規定請求判決上訴人於系爭選
    舉之當選無效，自屬有據。
六、綜上所述，被上訴人依選罷法第120條第1項第1款規定，請
    求宣告上訴人於系爭選舉之當選無效，為有理由，應予准許
    。原審判決宣告上訴人當選無效，並無違誤，上訴人提起上
    訴，求予廢棄改判，為無理由，其上訴應予駁回。
七、本件事證已臻明確，兩造其餘之攻擊或防禦方法，經核於判
    決結果無何影響，爰不一一論述，附此敘明。
八、據上論結，本件上訴為無理由，依民事訴訟法第449條第1項
    、第78條，判決如主文。
中    華    民    國    109   年    1     月    15    日
                  選舉法庭
                        審判長法  官  蔡和憲 
                              法  官  藍家偉
                              法  官  蕭清清 
正本係照原本作成。
不得上訴。
中    華    民    國    109   年    1     月    15    日
                              書記官  強梅芳
















附表：
爭議票編號 新竹縣選委會選務人員原認定屬於 被上訴人主張 上訴人抗辯 一 7號有效票 選舉章印文蓋在7號格線上，未觸及8號格線，屬有效票圖例（16），應屬7號有效票。 選舉章印文蓋在7號與8號格線中間，不能辨別圈選何人，屬無效票圖例 （6），應屬無效票。 二 5號有效票 同時圈選兩名候選人（5號及8號），應屬無效票。 選舉章印文蓋在5號格內，且印痕較深，經不慎沾染折疊後，始反印到8 號格內，屬有效票圖例（22），應屬5號有效票。 三 5號有效票 蓋用私章在5號格內，應屬無效票。 蓋用私章在5號格內，不爭執應屬無效票。 四 5號有效票 同時圈選兩名候選人（5號及4號），應屬無效票。 選舉章印文蓋在5號格內，且印痕較深，經不慎沾染折疊後，始反印到4 號格內，屬有效票圖例（22），應屬5號有效票。 五 無效票 選舉章印文雖蓋在5號格內，但6 號格內有指印，屬無效票圖例（16），應屬無效票。 選舉章印文蓋在5號格內，6號格內乃沾染印泥，並非指印，屬有效票圖例（28），應屬5號有效票。 六 5號有效票 同時圈選兩名候選人（5號及10號），應屬無效票。 同時圈選兩名候選人（5號及10號），不爭執應屬無效票。 七 7號有效票 選舉章印文蓋在7號格內，雖8號格內有沾污，但非指印，應屬7 號有效票。 選舉章印文雖蓋在7號格內，但8號格內有指印，屬無效票圖例（16），應屬無效票。 八 無效票 選舉章印文蓋在7號格內，雖因疊折時有印泥反印在1號格內，屬有效票圖例（22），應屬7號有效票。 同時圈選兩名候選人（7號及1 號），應屬無效票。 九 無效票 同時圈選兩名候選人（5號及6號），應屬無效票。 選舉章印文蓋在5號格內，印痕較深，僅因餘墨不慎沾染在6號格內，應屬5 號有效票。 十 無效票 同時圈選兩名候選人（5號及7號），應屬無效票。 選舉章印文蓋在5號格內，印痕較深，僅因餘墨不慎沾染在7號格內，應屬5號有效票。